臺灣士林地方法院刑事判決　　　　　　　 96年度訴字第480號
公　訴　人　臺灣士林地方法院檢察署檢察官
被　　　告　乙○○
　　　　　　甲○○
上列被告等因偽造文書案件，經檢察官提起公訴（96年度偵字第
4357號），經被告於準備程序中就被訴事實為有罪之陳述，本院
合議庭裁定改由受命法官獨任進行簡式審判程序，並判決如下：
    主  文
乙○○共同行使變造特種文書，足以生損害於公眾，處有期徒刑
貳月；變造之「甲○○」退伍令上乙○○照片壹張沒收。又行使
明知為不實之事項，而使公務員登載於職務上所掌之公文書，足
以生損害於公眾，處有期徒刑月。又行使偽造私文書，足以生
損害於公眾及他人，處有期徒刑肆月；偽造之中華民國普通護照
申請書上「申請人簽名」欄內「甲○○」署押壹枚沒收；又明知
為不實之事項，而使公務員登載於職務上所掌之公文書，足以生
損害於公眾及他人，處有期徒刑月。應執行有期徒刑拾月，變
造之「甲○○」退伍令上乙○○照片壹張、偽造之中華民國普通
護照申請書上「申請人簽名」欄內「甲○○」署押壹枚均沒收。
甲○○共同行使變造特種文書，足以生損害於公眾，處有期徒刑
貳月，如易科罰金以新臺幣壹仟元折算壹日；變造之「甲○○」
退伍令上乙○○照片壹張沒收。又共同明知為不實之事項，而使
公務員登載於職務上所掌之公文書，足以生損害於公眾，處有期
徒刑月，如易科罰金以新臺幣壹仟元折算壹日。應執行有期徒
刑肆月，如易科罰金以新臺幣壹仟元折算壹日；變造之「甲○○
」退伍令上乙○○照片壹張沒收。
    事實及理由
一、本件被告乙○○、甲○○所犯非死刑、無期徒刑或最輕本刑
    有期徒刑三年以上之罪，亦非高等法院管轄第一審案件，且
    於準備程序進行中，被告先就被訴事實為有罪之陳述，經告
    知被告簡式審判程序之旨，並聽取檢察官、被告之意見後，
    本院合議庭裁定由受命法官進行簡式審判程序，是本件之證
    據調查，依刑事訴訟法第273 條之2 規定，不受同法第159
    條第1 項、第161 條之2 、第161 條之3 、第163 條之1 及
    第164 條至第170 條規定之限制，合先敘明。
二、本件犯罪事實如下：乙○○前因違反槍砲彈藥刀械管制條例
    案件，經臺灣高等法院以89年度上更 (一)字 第1197號判決
    處有期徒刑1 年，由最高法院以93年度臺上字第3463號判決
    駁回上訴確定，因未到案執行，由臺灣士林地方法院檢察署
    於民國94年1 月21日發布通緝。乙○○為求利用他人之國民
    身分證以掩飾、逃避警方查緝，遂與友人甲○○共同基於行
    使變造退伍令及使公務員登載不實而核發不實國民身分證之
    犯意聯絡，由甲○○於95年8 月8 日上午11時許，在臺北縣
    淡水鎮○○街190 號10樓之5 居所，將其所有（90）飛退字
    第43981 號退伍令及戶口名簿一併交與乙○○，以便讓乙○
    ○假冒甲○○之身分申請補發國民身分證。乙○○隨即撕開
    前揭退伍令上甲○○之照片，換貼自己之照片於該退伍令予
    以變造後，檢具自己之照片1 張（起訴書誤載為2 張），於
    同日前往臺北縣淡水鎮戶政事務所，向不知情之承辦公務員
    鄭名提出上開變造之退伍令而行使之，足以生損害役政機
    關對於退伍令之管理正確性，並佯稱為甲○○本人，以國民
    身分證業於同年6 月間在不詳地點遺失為由，向臺北縣淡水
    鎮戶政事務所請領國民身分證，使該戶政事務所發證人員誤
    認該國民身分證確係遺失，且所具乙○○照片即甲○○本人
    ，而於其職務上所掌管之公文書內登載上開遺失補發之事實
    ，並將乙○○照片掃瞄列印於補發之「甲○○」之國民身分
    證上，足以生損害於戶政機關對國民身分證管理之正確性。
    乙○○取得印有自己照片之「甲○○」國民身分證後，復於
    同年8 月11日，未經甲○○之同意，即在中華民國普通護照
    申請書（下稱護照申請書）「申請人簽名」欄內偽造「甲○
    ○」之署名1 枚，表明「甲○○」本人申請護照之意思，將
    此偽造之護照申請書及前述貼有乙○○照片之不實國民身分
    證委由不知情之豪鵬旅行社承辦人員代申辦甲○○護照而行
    使之，並致外交部領事事務局承辦公務員誤認護照申請書上
    乙○○照片即甲○○本人有意申請護照，而於其職務上所掌
    管之公文書內登載甲○○申請護照之事實，並以乙○○檢具
    之照片貼於護照上，據以核發「甲○○」之護照（護照號碼
    ：第000000 000號），足生損害於外交部護照管理、核發之
    正確性及甲○○。嗣甲○○於96年1 月22日前往臺北縣淡水
    鎮戶政事務所換領新式國民身分證，經承辦員發覺有異，始
    查悉上情。
三、本件證據部分除引用如附件檢察官起訴書之記載外，並有被
    告乙○○、甲○○於本院準備程序時之自白為證。
四、查被告乙○○、甲○○均明知被告乙○○於申請補發「甲○
    ○」國民身分證時，所提出之照片非甲○○本人，且甲○○
    並未遺失國民身分證，仍使戶政事務所之公務員將甲○○國
    民身分證遺失之事項登載於職務上所掌管之公文書，並將不
    實之乙○○照片掃瞄列印於職務上所掌管，性質上亦屬公文
    書之國民身分證上；又被告乙○○明知甲○○本人並未申請
    護照，且申請「甲○○」護照時所提供之照片並非甲○○本
    人，竟使外交部領事事務局之公務員將甲○○申請護照之不
    實事項，登載於職務上所掌管之公文書內，並將乙○○提供
    之不實照片貼於職務上所掌管，性質上亦屬公文書之「甲○
    ○」護照上而核發。故核被告2 人就變造甲○○之退伍令後
    持以行使之所為，均係犯刑法第216 條、第212 條之行使變
    造特種文書罪，就其等向戶政事務所申請補發「甲○○」國
    民身分證得逞之所為，均係犯同法第214 條之使公務員登載
    不實罪（惟被告乙○○所犯低度之本罪已為行使使公務員登
    載不實罪之高度行為所吸收，不另論罪，見下述）。就被告
    乙○○未經甲○○同意，行使不實之「甲○○」國民身分證
    ，並偽造「甲○○」之護照申請書後，持以行使申請「甲○
    ○」護照之所為，被告乙○○則係犯同法第216 條、第214
    條之行使使公務員登載不實公文書罪（行使不實國民身分證
    部分）、同法第216 條、第210 條之行使偽造私文書罪，及
    同法第214 條使公務員登載不實罪（申辦護照部分）。被告
    乙○○在護照申請書上偽造「甲○○」之署押，為偽造護照
    申請書此私文書之階段行為，又被告2 人變造退伍令後持以
    行使，或被告乙○○與甲○○共同申請補發「甲○○」國民
    身分證，使公務員登載不實後，被告乙○○自己再行使該不
    實國民身分證之公文書，或被告乙○○偽造上開護照申請書
    之私文書後再持以行使，變造退伍令或使公務員登載不實之
    國民身分證，或偽造私文書之低度行為，均各為行使之高度
    行為所吸收，都不另論罪。被告2 人所犯行使變造特種文書
    罪及使公務員登載不實罪（申辦國民身分證部分），有犯意
    聯絡及行為分擔，為共同正犯（惟被告乙○○共犯使公務員
    登載不實之低度行為，已為行使之高度行為所吸收，不另論
    罪，已如前述）。被告乙○○利用不知情之豪鵬旅行社人員
    趙婉芬代為向外交部領事事務局申請中華民國護照之行為，
    係間接正犯。被告乙○○所犯上揭行使變造特種文書罪、行
    使使公務員登載不實公文書罪、行使偽造私文書罪、使公務
    員登載不實罪等各罪間，以及被告甲○○所犯行使變造特種
    文書罪、使公務員登載不實罪等各罪間，犯意個別，行為互
    殊，應分論併罰。爰審酌被告乙○○為掩飾、逃避警方之查
    緝，竟與被告甲○○共同變造之退伍令，申辦不實之國民身
    分證，乙○○並未經甲○○同意，行使該不實國民身分證，
    又假冒甲○○名義辦理護照得逞，影響役政機關、戶政機關
    及外交部對退伍令、國民身分證及護照管理、核發之正確性
    ，所生之危害非輕，惟其等犯罪後尚能坦承犯行，態度良好
    及參酌其品行、智識程度等一切情狀，就其所犯分論併罰之
    上述各罪，各量處如主文所示之刑，並分別定其應執行之刑
    ，被告甲○○部分另依法諭知易科罰金之折算標準，以示懲
    儆。
五、查偽造之「甲○○」護照申請書上「申請人簽名」欄內「甲
    ○○」署押1 枚，為偽造之署押，應依刑法第219 條之規定
    ，就被告乙○○所犯行使私文書罪部分，予以宣告沒收。至
    於變造之「甲○○」退伍令上黏貼之乙○○照片1 張，為被
    告乙○○所有，且係供其與被告甲○○共同犯行使變造特種
    文書罪所用之物，爰依刑法第38條第1 項第2 款規定及共犯
    責任共同原則，就被告2 人所犯行使變造特種文書罪部分，
    併予宣告沒收。至於公訴意旨認被告乙○○在「甲○○」補
    領國民身分證申請書上簽署之「甲○○」姓名，亦屬偽造之
    署押，應一併依刑法第219 條規定沒收云云，查被告乙○○
    係經甲○○授權而在上開申請書上簽「甲○○」姓名（理由
    詳見下述），與刑法第217 條規定「偽造」署押，必須行為
    人未經授權而無權冒用他人名義署名簽押之要件不符，自無
    從將該補領國民身分證上「甲○○」之署押宣告沒收，併予
    敘明。
六、公訴意旨另以：被告乙○○於95年8 月8 日，填具補領國民
    身分證申請書，偽造甲○○署名1 枚，持偽造之申請書向臺
    北縣淡水戶政事務所請領國民身分證而行使之，因認被告乙
    ○○涉犯刑法第216 條、第210 條行使偽造私文書罪等語。
    然：
（一）按犯罪事實應依證據認定之，無證據不得認定犯罪事實；
      不能證明被告犯罪者，應諭知無罪之判決，刑事訴訟法第
      154 條第2 項、第301 條第1 項分別定有明文。又刑法第
      210 條之偽造文書，以無制作權之人冒用他人名義而制作
      該文書為要件之一，如果行為人基於他人之授權，即不能
      謂無制作權，自不成立該條之罪（最高法院47年臺上字第
      226 號判例意旨參照）。
（二）公訴人認被告乙○○涉犯行使偽造私文書罪嫌，無非係以
      被告乙○○之自白及共同被告甲○○之證述，及卷附補領
      國民身分證申請書影本等為其論據。惟查，被告乙○○及
      甲○○自警詢、偵查及本院準備程序時均供認是甲○○同
      意將退伍令及戶口名簿交與被告乙○○，由乙○○假冒甲
      ○○之名義去申辦補領「甲○○」之國民身分證等事實甚
      明，其2 人均未自白或證述被告乙○○有擅自冒用甲○○
      名義申辦「甲○○」國民身分證之情，而卷附補領國民身
      分證申請書影本也無從佐證被告乙○○是未經甲○○同意
      才制作該文書者；再者，一般申請補領國民身分證必須由
      申請人填具補領申請書提出申請，乃週知之戶政手續，甲
      ○○在同意乙○○以其名義申請補領國民身分證時，對此
      難謂不知，則其同意被告乙○○假其名義申請補領國民身
      分證之同時，顯已授權被告乙○○屆時在申請書上簽署「
      甲○○」姓名並制作該文書，參酌前開說明，被告乙○○
      以甲○○名義制作補領國民身分證申請書，不能謂無制作
      權，自難以偽造私文書罪相繩，又被告乙○○制作「甲○
      ○」補領國民身分證申請書既不成立偽造私文書罪，其持
      該文書行使之，亦難成立行使偽造私文書罪。
（三）綜上，被告乙○○以甲○○名義制作補領國民身分證申請
      書後持以行使，不構成刑法第216 條、第210 條之行使偽
      造私文書罪，原應為無罪之諭知，但公訴意旨認被告係以
      一行使行為，犯此罪與前開論罪科刑之行使變造特種文書
      罪，故不另為無罪之諭知，附此敘明。
據上論斷，應依刑事訴訟法第273 條之1 第1 項、第299 條第1
項前段、第310 條之2 、第454 條第2 項，刑法第28條、第216
條、第210 條、第212 條、第214 條、第41條、第51條第5 款、
第219 條、第38條第1 項第2 款，刑法施行法第1 條之1 ，判決
如主文。
如不服本判決，得自收受送達之日起10日內，向本院提起上訴。
本案經檢察官曾勁元到庭執行職務
中　　華　　民　　國　　96　　年　　6 　　月　　25　　日
　　　　　　　　　刑事第四庭法　官　梁哲瑋
以上正本證明與原本無異。
                            書記官  陳玉瓊
中　　華　　民　　國　　96　　年　　6 　　月　　26　　日
附錄本件論罪科刑法條：
中華民國刑法第210條（偽造變造私文書罪）：
  偽造、變造私文書，足以生損害於公眾或他人者，處5 年以下
  有期徒刑。
中華民國刑法第212條（偽造變造特種文書罪）：
  偽造、變造護照、旅券、免許證、特許證及關於品行、能力服
  務或其他相類之證書、介紹書，足以生損害於公眾或他人者，
  處 1 年以下有期徒刑、拘役或 3 百元以下罰金。
中華民國刑法第214 條（使公務員登載不實罪）：
  明知為不實之事項，而使公務員登載於職務上所掌之公文書，
  足以生損害於公眾或他人者，處3 年以下有期徒刑、拘役或5
  百元以下罰金。
中華民國刑法第216 條（行使偽造變造或登載不實之文書罪）：
  行使第210 條至第215 條之文書者，依偽造、變造文書或登載
  不實事項或使登載不實事項之規定處斷。
